ACORDAO-COMPLETO-2355881

ACÓRDÃO 10177/2020 ATA 33/2020 - SEGUNDA CÂMARA

VISTOS, relatados e discutidos estes autos de Tomada de Contas Especial (TCE) instaurada pelo Ministério da Cultura (MinC) em desfavor do Instituto Brasileiro para o Desenvolvimento e Fomento Cultural, Educacional, Patrimonial, Social e Ambiental - Instituto Actos, e da Sra. Sylvia Pariz Campos, Diretora-Presidente do Instituto Actos, em razão da impugnação total das despesas do Pronac 10-4782, que tinha por objeto a edição de "Livro comemorativo dos 100 anos da Igreja Matriz de Santo André", em virtude da omissão no dever de prestar contas do valor de R$ 85.000,00;
ACORDAM os Ministros do Tribunal de Contas da União, reunidos em Sessão da 2ª Câmara, ante as razões expostas pelo Relator, e com fundamento nos arts. 1º, inciso I; 12, § 3º; 16, incisos I e III, alíneas a e c, 17, 19, caput; 23, incisos e III, da Lei 8.443/1992, em:
	9.1. julgar irregulares as contas do Instituto Brasileiro para o Desenvolvimento e Fomento Cultural, Educacional, Patrimonial, Social e Ambiental e da Sra. Sylvia Pariz Campos e condená-los, solidariamente, ao pagamento das quantias a seguir especificadas, com a fixação do prazo de 15 (quinze) dias, a contar das notificações, para que comprovem, perante o Tribunal (art. 214, inciso III, alínea "a", do Regimento Interno do TCU) , o recolhimento da dívida aos cofres do Fundo Nacional da Cultura (FNC) , atualizada monetariamente e acrescida dos juros de mora, calculados a partir das datas discriminadas, até a data do recolhimento, na forma prevista na legislação em vigor:
	VALOR ORIGINAL (R$) 
	DATA DA OCORRÊNCIA
	DÉBITO/CREDITO

	80.000,00
	29/6/2011 
	Débito

	5.000,00
	28/12/2015
	Débito

	5.000,55
	21/6/2017
	Crédito

9.2. aplicar ao Instituto Brasileiro para o Desenvolvimento e Fomento Cultural, Educacional, Patrimonial, Social e Ambiental e à Sra. Sylvia Pariz Campos, individualmente, a multa de que trata o artigo 57 da Lei 8.443/1992, nos valores de R$ 12.000,00 (doze mil reais) e R$ 20.000,00 (vinte mil reais) , respectivamente, com a fixação do prazo de 15 (quinze) dias, a contar da notificação, para comprovarem, perante o Tribunal (art. 214, inciso III, alínea "a", do Regimento Interno) , o recolhimento das dívidas aos cofres do Tesouro Nacional, atualizadas monetariamente desde a data do Acórdão até a dos efetivos recolhimentos, se for paga após o vencimento, na forma da legislação em vigor;
9.3. autorizar, antecipadamente, caso seja requerido, o pagamento das dívidas decorrentes dos subitens 9.5 e 9.6 em até 36 (trinta e seis) parcelas mensais e consecutivas, nos termos do art. 26 da Lei 8.443/1992, c/c o art. 217 do Regimento Interno do TCU, fixando-se o vencimento da primeira parcela em 15 (quinze) dias, a contar do recebimento da notificação, e o das demais a cada 30 (trinta) dias, devendo incidir sobre cada uma os encargos devidos, na forma prevista na legislação em vigor, alertando os responsáveis que a falta de comprovação do recolhimento de qualquer parcela importará o vencimento antecipado do saldo devedor, nos termos do art. 217, § 2º, do Regimento Interno do TCU;
9.4. autorizar, desde logo, nos termos do art. 28, inciso II, da Lei 8.443/1992, a cobrança judicial das dívidas, caso não atendidas as notificações;
9.5. encaminhar cópia do presente Acórdão, bem como do Relatório e do Voto que o fundamentam, ao Procurador-Chefe da Procuradoria da República no Estado de São Paulo, com base nos artigos 16, § 3º, da Lei 8.443/1992 e 209, § 7º, do Regimento Interno-TCU, para adoção das medidas que entender cabíveis;
9.6. enviar cópia do Acórdão ao Ministério da Cultura e aos responsáveis, para ciência, informando que a presente deliberação, acompanhada do Relatório e do Voto que a fundamenta, está disponível para a consulta no endereço www.tcu.gov.br/acordaos, além de esclarecer que, caso requerido, o TCU poderá fornecer sem custos as correspondentes cópias, de forma impressa.

Tomada de Contas Especial instaurada pelo Ministério da Cultura (MinC) em desfavor do Instituto Brasileiro para o Desenvolvimento e Fomento Cultural, Educacional, Patrimonial, Social e Ambiental - Instituto Actos, e da Sra, Sylvia Pariz Campos, Diretora-Presidente do Instituto Actos, em razão da impugnação total das despesas do Pronac 10-4782, que tinha por objeto a edição de Livro comemorativo dos 100 anos da Igreja Matriz de Santo André, em virtude da omissão no dever de prestar contas do valor de R$ 85.000,00.

Segunda Câmara

Ministério da Cultura.

3. Interessados/Responsáveis:
3.1. Responsáveis: Instituto Brasileiro para o Desenvolvimento e Fomento Cultural, Educacional, Patrimonial, Social e Ambiental (CNPJ 09.117.281/0001-31) e Sylvia Pariz Campos (CPF XXX.854.488-XX).

13.1. Ministros presentes: Ana Arraes (Presidente), Augusto Nardes, Aroldo Cedraz (Relator) e Raimundo Carreiro.
13.2. Ministros-Substitutos presentes: Marcos Bemquerer Costa e André Luís de Carvalho.

AROLDO CEDRAZ

Trata-se de Tomada de Contas Especial instaurada pelo Ministério da Cultura (MinC) em desfavor do Instituto Brasileiro para o Desenvolvimento e Fomento Cultural, Educacional, Patrimonial, Social e Ambiental - Instituto Actos, e da Sra, Sylvia Pariz Campos, Diretora-Presidente do Instituto Actos, em razão da impugnação total das despesas do Pronac 10-4782, que tinha por objeto a edição de "Livro comemorativo dos 100 anos da Igreja Matriz de Santo André", em virtude da omissão no dever de prestar contas do valor de R$ 85.000,00 (Peça 2, p. 1-3 e Peça 3, p. 1-6) , (Peça 1, p. 1-4) .
2.	No âmbito deste Tribunal, após regular tramitação, a Secretaria de Controle Externo de Tomada de Contas Especial (SecexTCE) analisou o feito, no mérito, cuja instrução, por esclarecedora, reproduzo abaixo como parte deste Relatório (Peças 55 a 57) :
"[...] HISTÓRICO
2.	O Pronac 10-4782 foi firmado no valor total de R$ 166.903,00, tendo sido captados apenas R$ 85.000,00, por meio dos Recibos de 29/6/2011, no valor de R$ 80.000,00 (Peça 8, p. 1) , e de 28/12/2015, no valor de R$ 5.000,00 (Peça 8, p. 2) . O prazo para captação de recursos foi prorrogado até 31/12/2016, conforme Ofício 436/2016, de 7/3/2016 (Peça 9, p. 1) , com a prestação de contas devendo ser apresentada em até 30 dias após o citado prazo (30/1/2017) .
3.	Foi elaborado o Laudo Final sobre a Prestação de Contas 045/2017, de 17/4/2017 (Peça 13, p. 1-2) , reprovando as contas do Pronac 10-4782, em razão da omissão no dever de prestar contas, bem como instaurando a tomada de contas especial.
4.	Consta dos autos, conforme extrato de pesquisa no sistema dos Correios e Aviso de Recebimento (AR) , comprovação de que o Instituto Brasileiro para o Desenvolvimento e Fomento Cultural, Educacional, Patrimonial, Social e Ambiental - Instituto Actos e a Srª Sylvia Pariz Campos (CPF: XXX.854.488-XX) , Diretora-Presidente do Instituto Actos, receberam os Comunicados MinC 091/2017, de 24/4/2017 (Peça 15, p. 1-3 e Peça 18, p. 1) , e 092/2017, de 24/4/2017 (Peça 16, p. 1-3 e Peça 19, p. 1) , bem como os Ofícios 183/2017, de 23/6/2017 (Peça 20, p. 1-6 e Peça 23, p. 1) , 184/2017, de 23/6/2017 (Peça 21, p. 1-6 e Peça 24, p. 1) , 271/2017, de 16/8/2017 (Peça 25, p. 1-7 e Peça 27, p. 1) , e 272/2017, de 16/8/2017 (Peça 26, p. 1-7 e Peça 28, p. 1) , por meio dos quais o MinC comunicou os responsáveis acerca da não aprovação das contas do Pronac 10-4782, demandando a devolução dos recursos.
5. 	Diante do não saneamento das irregularidades apontadas e da não devolução dos recursos, instaurou-se a Tomada de Contas Especial. No Relatório de Tomada de Contas Especial 397/2017, de 29/9/2017 (Peça 37, p. 1-7) , foi imputado débito de R$ 85.000,00 ao Instituto Brasileiro para o Desenvolvimento e Fomento Cultural, Educacional, Patrimonial, Social e Ambiental - Instituto Actos (CNPJ: 09.117.281/0001-31) , e à Srª Sylvia Pariz Campos (CPF: XXX.854.488-XX) , Diretora-Presidente do Instituto Actos, em virtude da não apresentação da Prestação de Contas.
6.	O Relatório de Auditoria 120/2018 da Controladoria Geral da União (Peça 38, p. 1-3) também chegou às mesmas conclusões. Após serem emitidos o Certificado de Auditoria, o Parecer do Dirigente e o Pronunciamento Ministerial (Peças 39 a 41) , o processo foi remetido a esse Tribunal. 
7.	Em cumprimento ao Despacho exarado pelo Sr. Secretário de Controle Externo de Tomada de Contas Especial (Peça 44, p. 1) , foram expedidos os Ofícios 0771 e 0772/2018, de 25/7/2018 (Peças 45 e 46, p. 1-7) , por meio dos quais a Srª Sylvia Pariz Campos (CPF: XXX.854.488-XX) Diretora-Presidente do Instituto Actos, e o Instituto Brasileiro para o Desenvolvimento e Fomento Cultural, Educacional, Patrimonial, Social e Ambiental - Instituto Actos (CNPJ: 09.117.281/0001-31) , foram instados a apresentar alegações de defesa e razões de justificativa quanto às irregularidades constatadas no âmbito do convênio em tela, ou a recolher aos cofres do Fundo Nacional de Cultura as quantias indicadas.  
8.	Devidamente cientificados, conforme atestam os ARs de 8/8/2018 (Peças 47 e 48, p. 1) , bem como após pedido de prorrogação de prazo concedido pelo Tribunal (Peças 49-50) , os responsáveis fizeram encaminhar as alegações de defesa de Peças 53 e 54, a seguir analisadas.
EXAME TÉCNICO 
9.	Conforme o Relatório de Tomada de Contas Especial 397/2017, de 29/9/2017 (Peça 37, p. 1-7) , concluiu-se que o prejuízo importaria o valor original de R$ 85.000,00, imputando-se a responsabilidade ao Instituto Brasileiro para o Desenvolvimento e Fomento Cultural, Educacional, Patrimonial, Social e Ambiental - Instituto Actos (CNPJ: 09.117.281/0001-31) , e à Srª Sylvia Pariz Campos (CPF: XXX.854.488-XX) , Diretora-Presidente do Instituto Actos, em virtude da não apresentação da prestação de contas. 
10.	Em suas alegações de defesa (Peça 53, p. 1-4) , acrescida dos documentos de Peça 53, p. 5-133, e Peça 54, p. 1-37, apresentadas conjuntamente, a Srª Sylvia Pariz Campos e o Instituto Actos  - Instituto Brasileiro para o Desenvolvimento e Fomento Cultural, Educacional, Patrimonial, Social e Ambiental, afirmam o que segue:
	"O projeto '100 Anos da Igreja Matriz de Santo André' consiste na edição de livro comemorativo do centenário da referida Igreja. Para consecução do mesmo, obtivemos patrocínio, via aprovação do Ministério da Cultura na Lei 8.313/91, da empresa Pirelli Pneus Ltda, no valor de R$ 80.000,00 (oitenta mil reais) , em 29/06/2011. Com esse recurso financeiro, para a elaboração de conteúdo, foi possível remunerar os serviços de: Pesquisa nos livros Tombo da paróquia, bem como no Museu da Cidade de Santo André e através de depoimentos e busca de documentos e fotos antigas (pesquisa iconográfica) e Texto, ambos serviços prestados pelo Prof. Dr. João Ricardo de Castro Caldeira (Doc. 1 Contrato e Cheques Anexos) , indicado pela Editora UNESP, parceira na edição do livro. Fotografias (Doc. 2 Contrato e Nota Fiscal Anexos) que ilustram o referido texto, gerando importante material histórico. Projeto gráfico (Doc. 3 Contrato e Notas Fiscais Anexos) e todo esse material passou pela Revisão (Doc. 4 Orçamento e Nota Fiscal Anexos) e estava pronto para ir para Gráfica (Doc. 5 Material Anexo) e para que isso ocorresse precisávamos do restante do patrocínio, que seria a última etapa do processo editorial e gráfico. Vale esclarecer, que em razão de um problema técnico no FID, a maioria dos documentos relacionados ao projeto foram perdidos e não conseguimos recuperá-los. O restante do patrocínio foi prometido pela Pirelli Pneus Ltda., empresa que contribuiu para a construção da atual Igreja e que tinha interesse em vincular seu nome ao livro. Mas infelizmente tal aporte, por motivos quaisquer absolutamente restritos à empresa Pirelli Pneus Ltda., que não nos diz respeito, não ocorreu. A coordenação do projeto, durante três anos consecutivos, convidou outras empresas para participar como patrocinadora, sem sucesso. Após esse período, em meados de novembro de 2013, a Pirelli acenou novamente com a possibilidade de realizar o patrocínio, o que nos levou a retomar todo o projeto. Ao mesmo tempo em que a Pirelli acenou com a possibilidade de patrocinar o restante, para que o material pudesse ir para a gráfica, houve uma reforma na Igreja e descobrimos algumas preciosidades merecedoras de estarem no livro e conseguimos o valor de R$ 5.000,00 (cinco mil reais) para que fossem feitas fotografias, que foram incluídas no livro, valor que foi depositado na conta vinculada. Como não foi possível a transferência para a conta de livre movimentação, para pagamento total do serviço de fotografias, retiramos o valor de R$ 250,00 (duzentos e cinquenta reais) para esse fim, não sabendo que isso não era possível. Apesar do prometido, novamente não ocorreu o patrocínio da Pirelli. Nesse tempo, por um enorme equívoco nosso, consideramos que a prorrogação seria automática, como é atualmente, e não nos ativemos para a IN 1/2013. Além de tudo acima mencionado, também passamos por sérios problemas familiares, pois o câncer de mama da minha mãe, uma senhora de 77 anos à época, voltou, o que exigia nossa presença constante no hospital, com os tratamentos de quimioterapia, radioterapia, até que tomou o pulmão, fazendo com que tivesse que ficar internada e passasse a respirar com balão de oxigênio, requerendo cuidados constantes da minha parte, pois só sentia-se segura comigo perto e não deixava que me ausentasse, pois éramos muito apegadas. Infelizmente ela veio a falecer quando achávamos que estava melhorando, causando um enorme abalo emocional. Vale ressaltar que, caso ocorra alguma dificuldade em relação à Pirelli, a Prefeitura Municipal de Santo André vai nos apoiar junto a outras empresas, pois esta tem interesse em que o livro seja feito, tendo em vista contar, também, a história da cidade de Santo André que tem sua memória vinculada à existência da Vila de Santo André da Borda do Campo (1553) e a história da Paróquia de Santo André se confunde com a da cidade. A coordenação do projeto tem plena consciência de todo o ocorrido, pois o acompanhou par e passo, sabendo de suas responsabilidades perante os órgãos públicos e perante o Instituto Actos, não sendo cabível qualquer penalização dos profissionais envolvidos, uma vez que realizaram os serviços propostos e contratados, por isso também nosso compromisso em finalizar esse trabalho. Reafirmamos que não houve má-fé, uma vez que o livro não foi publicado exclusivamente pela falta de obtenção de patrocínio, mesmo com todos os esforços empreendidos nesse sentido. Para que todo trabalho realizado, que resultou em importante conteúdo, seja disponibilizado ao público, vimos respeitosamente propor que seja aceita a edição do livro em formato digital e também uma tiragem impressa de menor quantidade de exemplares. Dessa maneira, será disponibilizado gratuitamente ao grande contingente de usuários de internet, obtendo um número maior de leitores do que o livro impresso. Essa é uma maneira de cumprir e comprovar a execução do objeto previsto no projeto Pronac/MinC 10-4782, ou seja, a publicação do livro, com um alcance de público bem maior do que o previsto inicialmente e o livro impresso".
11.	Como se depreende do texto supratranscrito, os defendentes confirmam a não publicação do livro, alegando, para tanto, problemas relativos à obtenção de patrocínio, à realização de novas descobertas históricas, que, no seu entender, justificariam sua inclusão no livro, bem como outros de natureza pessoal.
12.	Contudo, convém sempre salientar que o objeto pactuado entre o Instituto Actos e o MinC, de acordo com o Plano de Trabalho (Peça 1, p. 1-4) , era a edição de "Livro comemorativo dos 100 anos da Igreja Matriz de Santo André", fato este que não se concretizou, o que implica o descumprimento de sua ação principal, qual seja, a edição física do citado livro, em tiragem de 3.000 exemplares, conforme previsto.
13.	E, uma vez não executado o objeto pactuado, a documentação comprobatória anexada pelos responsáveis (Peça 54, p. 15-37) - a título de prestação de contas, infere-se -, não traz benefícios efetivos à comprovação do possível nexo de causalidade entre tais documentos e a execução do objeto, por óbvio, já que não realizada.
14.	Da referida documentação, consta contrato celebrado entre o Instituto Actos e o Sr. João Ricardo de Castro Caldeira, para "pesquisar e escrever o livro comemorativo de 100 anos da Igreja Matriz de Santo André", no valor de R$ 17.000,00, com os respectivos pagamentos (Peça 54, p. 15-22) .
15.	Fazem parte da referida documentação outros dois contratos, ambos celebrados com a empresa Arte Viva Artes Gráficas Ltda.-ME; o primeiro, para "fotografar a Igreja, que farão parte do projeto do livro comemorativo de 100 anos da Igreja Matriz de Santo André", no valor de R$ 3.000,00 (Peça 54, p. 23-8) ; e o segundo, para "elaboração do projeto gráfico do livro comemorativo de 100 anos da Igreja Matriz de Santo André", no valor de R$ 20.000,00 (Peça 54, p. 30-7) , bem como Nota Fiscal 0070, de 12/9/2012, no valor de R$ 325,00, emitida em favor da empresa Três Corujas Suporte e Digitação Ltda.-ME (Peça 54, p. 29) .
16.	Ocorre que, nos documentos supracitados, não há ainda qualquer menção ao Pronac 10-4782, indicando a que convênio tais despesas se referiam, o que, acrescido da comprovação da não execução do objeto pactuado, torna impossibilitado o estabelecimento do nexo de causalidade entre a documentação e o objeto pactuado, já que, como relatado, o mesmo não foi levado a termo pelo convenente, não tendo referida documentação o condão de ser aceita como prestação de contas do ajuste sob comento, remanescendo caracterizada a omissão dos responsáveis quanto à sua apresentação.
17.	Destaque-se que o estabelecimento do nexo causal entre os recursos repassados e o objeto realizado é de fundamental importância para efeito de comprovação da regularidade das despesas, já que, caso ausente, resta impossibilitada a confirmação de que aquela obra específica foi, de fato, realizada com os recursos referidos, pois poderia ser apresentada obra levada a cabo com recursos de outra fonte, por exemplo, o que denota a importância de tal formalidade. 
18.	Dito de outra forma, o nexo causal é o liame necessário entre a atuação do responsável e o resultado obtido, conforme tem-se manifestado o Tribunal, podendo-se citar, por exemplo, os Acórdão 5823/2018-TCU-Primeira Câmara e 5833/2018-Primeira Câmara.
19.	Por fim, cumpre ressaltar não ser cabível a solicitação dos defendentes de transmutar a edição física pactuada em edição digital, com o objetivo de disponibilização do livro via internet, uma vez os recursos aprovados terem conexão direta com os custos respectivos, calculados de acordo com o objeto proposto, e, no caso em tela, a impressão física dos livros é, sem dúvida, o seu componente mais expressivo, conforme informam os próprios defendentes quando da elaboração do projeto apresentado ao MinC (Peça 1, p. 1-4) , já que, do total de R$ 181.730,00 solicitados, a impressão dos livros alcançava a soma de R$ 138.730,00, ou seja, 76,33% do total. Ademais, cumpre registrar que a alteração do objeto pactuado insere-se no rol de competências atribuídas ao órgão concedente e não a esta Corte de Contas.
20.	Destarte, além da não apresentação da prestação de contas em si, fato gerador da instauração da presente tomada de contas especial, os próprios defendentes confirmam a não execução do objeto pactuado, que, malgrado a apresentação digital do livro (Peça 53, p. 5-133, e Peça 54, p. 1-14) , resta inconclusa.
21.	Registre-se que, de acordo com o Relatório de Tomada de Contas Especial 397/2017, de 29/9/2017 (Peça 37, p. 1-7) , o Instituto Actos, em 21/6/2017, fez recolher ao Fundo Nacional de Cultura a importância de R$ 5.000,55, quantia essa que deve ser abatida do saldo devedor total.
22.	Conforme mencionado, quanto à não apresentação da prestação de contas na data aprazada, os defendentes alegaram problemas relativos à obtenção de patrocínio e à realização de novas descobertas históricas, que demandaram sua inclusão no livro, bem como outros de natureza pessoal. Ocorre que todos esses fatores, mesmo que possam ter causado embaraço às atividades, ainda assim, forçoso reconhecer que os mesmos não apresentam vasos comunicantes com a avença em si, não tendo, portanto, o condão de eximir os defendentes da irregularidade que lhes é imputada, qual seja, a apresentação da prestação de contas no prazo avençado, devendo ser rejeitadas as razões de justificativa.
23.	Vale ressaltar que a pretensão punitiva do TCU, conforme Acórdão 1441/2016-TCU-Plenário, que uniformizou a jurisprudência acerca dessa questão, subordina-se ao prazo geral de prescrição indicado no art. 205 do Código Civil, que é de 10 anos, contado da data de ocorrência da irregularidade sancionada, nos termos do art. 189 do Código Civil, sendo este prazo interrompido pelo ato que ordenar a citação, a audiência ou a oitiva do responsável. Contudo, no caso em exame, não ocorreu a prescrição, uma vez que a liberação dos recursos ocorreu em 29/6/2011 e 28/12/2015 e o ato de ordenação da citação ocorreu apenas em 25/7/2018, recebido pelo responsável em 8/8/2018.
24.	Em se tratando de processo em que a parte interessada não se manifestou acerca das irregularidades imputadas, não há elementos para que se possa efetivamente aferir e reconhecer a ocorrência de boa-fé na conduta dos responsáveis, podendo este Tribunal, desde logo, proferir o julgamento de mérito pela irregularidade das contas, conforme nos termos dos §§ 2º e 6º do art. 202 do Regimento Interno do TCU (Acórdão 2064/2011-TCU-Primeira Câmara (relator: Ubiratan Aguiar) , 6.182/2011-TCU-1ª Câmara (relator: Weber de Oliveira) , 4.072/2010-TCU-1ª Câmara (Relator: Valmir Campelo) , 1.189/2009-TCU-1ª Câmara (Relator: Marcos Bemquerer) , 731/2008-TCU-Plenário (Relator: Aroldo Cedraz) .
25.	Dessa forma, impõe sejam rejeitadas as alegações de defesa e as razões de justificativa apresentadas pela Srª Sylvia Pariz Campos (CPF: XXX.854.488-XX) , Diretora-Presidente do Instituto Actos, e pelo Instituto Brasileiro para o Desenvolvimento e Fomento Cultural, Educacional, Patrimonial, Social e Ambiental - Instituto Actos (CNPJ: 09.117.281/0001-31) , uma vez não terem elidido a responsabilidade que lhes foi imputada.
26.		Dessa forma, propõe-se julgar as respectivas contas irregulares, com fundamento no art. 16, inciso III, alínea "a" da Lei 8.443/1992, com a aplicação da multa prevista no art. 57 para ambas as responsáveis, em razão do débito verificado. Contudo, cumpre registrar que a apresentação da prestação de contas, nos moldes definidos pela legislação, inclui-se como obrigação essencial de quem gere recursos públicos, com vistas à comprovação da sua boa e regular aplicação, impondo, de per si, seja aplicada à dirigente da entidade a multa prevista no art. 58, inciso I, da citada lei, pela ausência de justificativa para a não apresentação das contas no prazo devido. 
27.  	Como as multas acima referidas são mutuamente excludentes (com débito/sem débito) , propõe-se a absorção da segunda pela primeira (cf. Acórdãos 9.759/2015 e 8.024/2016 da Segunda Câmara e 6.328/2018 da Primeira Câmara) , bem como informar aos responsáveis que, em caso de demonstração, em sede de recurso, da boa e regular aplicação dos recursos, elidindo o débito total e, consequentemente, a multa prevista no art. 57 da Lei 8.443/1992, poderá o Tribunal reaplicar a multa prevista no art. 58, I, da mesma lei, antes absorvida pela primeira. 
PROPOSTA DE ENCAMINHAMENTO
28.	Diante do exposto, submetem-se os autos à consideração superior, propondo:
a) sejam rejeitadas as alegações de defesa e as razões de justificativa apresentadas pela Srª Sylvia Pariz Campos (CPF: XXX.854.488-XX) , Diretora-Presidente do Instituto Actos, e pelo Instituto Brasileiro para o Desenvolvimento e Fomento Cultural, Educacional, Patrimonial, Social e Ambiental - Instituto Actos (CNPJ: 09.117.281/0001-31) , uma vez não terem elidido a responsabilidade que lhes foi imputada;
b) julgar irregulares, nos termos dos arts. 1º, inciso I, 16, inciso III, alínea "a", da Lei 8.443/1992 c/c os arts. 19 e 23, inciso III, da mesma Lei, e com arts. 1º, inciso I, 209, inciso I, 210 e 214, inciso III, do Regimento Interno/TCU, as contas da Srª Sylvia Pariz Campos (CPF: XXX.854.488-XX) , Diretora-Presidente do Instituto Actos, e do Instituto Brasileiro para o Desenvolvimento e Fomento Cultural, Educacional, Patrimonial, Social e Ambiental - Instituto Actos (CNPJ: 09.117.281/0001-31) , e condená-los, solidariamente, ao pagamento das quantias a seguir especificadas, com a fixação do prazo de quinze dias, a contar da notificação, para comprovarem, perante o Tribunal (art. 214, III, a, do Regimento Interno) , o recolhimento da dívida aos cofres do Fundo Nacional de Cultura, atualizada monetariamente e acrescida dos juros de mora, calculados a partir das datas discriminadas, até a data do recolhimento, na forma prevista na legislação em vigor: 
	VALOR ORIGINAL (Real) 
	DATA DA OCORRÊNCIA 
	DÉBITO/CREDITO

	29/6/2011 
	80.000,00
	Débito

	28/12/2015
	5.000,00
	Débito

	21/6/2017
	5.000,55
	Crédito

	          Valor total do débito atualizado até 5/11/2018: R$ 123.109,80.
c) aplicar à Srª Sylvia Pariz Campos (CPF: XXX.854.488-XX) , Diretora-Presidente do Instituto Actos, e ao Instituto Brasileiro para o Desenvolvimento e Fomento Cultural, Educacional, Patrimonial, Social e Ambiental - Instituto Actos (CNPJ: 09.117.281/0001-31) , individualmente, a multa prevista no art. 57, da Lei 8.44319/92 c/c o art. 267 do RI/TCU, fixando-lhes o prazo de quinze dias, a contar da notificação, para que comprovem, perante o Tribunal (art. 214, III, a, do Regimento Interno do TCU) , o recolhimento da dívida aos cofres do Tesouro Nacional, atualizada monetariamente desde a data do acórdão que vier a ser proferido por este Tribunal até a do efetivo recolhimento, se pagas após o vencimento, na forma da legislação em vigor;
d) informar à Srª Sylvia Pariz Campos (CPF: XXX.854.488-XX) , Diretora-Presidente do Instituto Actos, que a multa prevista no art. 58, inciso I, da Lei 8.433/1992, que seria aplicada por conta da não apresentação da prestação de contas no prazo devido, restou absorvida pela multa do art. 57 da mesma lei (item "c" supra) , podendo voltar a ser aplicada em caso de supressão daquela em sede de recurso;
e) autorizar, desde logo, nos termos do art. 28, inciso II, da Lei 8.443/1992, a cobrança judicial das dívidas caso não atendida a notificação; 
f) autorizar também, desde logo, se requerido, com fundamento no art. 28, inciso I, da Lei 8.443, de 1992 c/c o art. 217, §§ 1º e 2º do Regimento Interno, o parcelamento da dívida em até 36 parcelas, incidindo sobre cada parcela, corrigida monetariamente, os correspondentes acréscimos legais fixando-lhe o prazo de quinze dias, a contar do recebimento da notificação, para comprovar perante o Tribunal o recolhimento da primeira parcela, e de trinta dias, a contar da parcela anterior, para comprovar os recolhimentos das demais parcelas, devendo incidir sobre cada valor mensal, atualizado monetariamente, os juros de mora devidos, no caso do débito, na forma prevista na legislação em vigor, alertando os responsáveis de que a falta de comprovação do recolhimento de qualquer parcela importará o vencimento antecipado do saldo devedor, nos termos do § 2º do art. 217 do Regimento Interno deste Tribunal; 
g) alertar aos responsáveis que a falta de comprovação do recolhimento de qualquer parcela importará no vencimento antecipado do saldo devedor, nos termos do § 2º do art. 217 do Regimento Interno deste Tribunal;
h) enviar cópia do Acórdão a ser prolatado, bem como do Relatório e do Voto que o fundamentarem à Procuradoria da República no Estado de São Paulo, nos termos do § 3º do art. 16 da Lei 8.443/1992 c/c o § 7º do art. 209 do Regimento Interno do TCU, para adoção das medidas cabíveis; e
i) enviar cópia do Acórdão que vier a ser proferido à Secretaria Federal de Controle Interno e aos responsáveis, para ciência, informando que a presente deliberação, acompanhada do Relatório e do Voto que a fundamenta, está disponível para a consulta no endereço www.tcu.gov.br/acordaos, além de esclarecer que, caso requerido, o TCU poderá fornecer sem custos as correspondentes cópias, de forma impressa. [...]".
3.	O Ministério Público junto a este Tribunal, no parecer à Peça 58, diante dos elementos constantes dos autos, manifesta-se de acordo com a proposta oferecida pela SecexTCE, em pareceres uniformes (Peças 55 a 57) . Sugere, tão somente, que seja acrescentada a alínea "c" do inciso III do art. 16 da Lei 8.443/1992 na fundamentação proposta pela unidade técnica para o julgamento das contas dos responsáveis (letra "b" do parágrafo 28 da instrução à Peça 55, p. 6) .
	É o Relatório.

não há.

Procurador Rodrigo Medeiros de Lima.

TOMADA DE CONTAS ESPECIAL. CONVÊNIO. MINISTÉRIO DA CULTURA (MINC). RECURSOS CAPTADOS SOB A FORMA DE DOAÇÕES OU PATROCÍNIOS. LEI DE INCENTIVO À CULTURA, PRONAC. OBJETO EDIÇÃO DE "LIVRO COMEMORATIVO DOS 100 ANOS DA IGREJA MATRIZ DE SANTO ANDRÉ". OMISSÃO NO DEVER DE PRESTAR CONTAS. CITAÇÃO. REJEIÇÃO DAS ALEGAÇÕES DE DEFESA. CONTAS IRREGULARES. DÉBITO. MULTA. COMUNICAÇÕES.

TOMADA DE CONTAS ESPECIAL (TCE)

Secretaria de Controle Externo de Tomada de Contas Especial (SecexTCE).

Aprecia-se nesta oportunidade Tomada de Contas Especial (TCE) instaurada pelo Ministério da Cultura (MinC) em desfavor do Instituto Brasileiro para o Desenvolvimento e Fomento Cultural, Educacional, Patrimonial, Social e Ambiental - Instituto Actos, e da Sra. Sylvia Pariz Campos, Diretora-Presidente do Instituto Actos, em razão da impugnação total das despesas do Pronac 10-4782, que tinha por objeto a edição de "Livro comemorativo dos 100 anos da Igreja Matriz de Santo André", em virtude da omissão no dever de prestar contas do valor de R$ 85.000,00 (Peça 2, p. 1-3 e Peça 3, p. 1-6) , (Peça 1, p. 1-4) .
2.	No âmbito deste Tribunal, o Instituto Actos, e a Sra. Sylvia Pariz Campos foram regularmente citados (Peças 45 e 46, p. 1-7) , sendo que, após pedido de prorrogação de prazo concedido pelo Tribunal (Peças 49-50) , os responsáveis apresentaram as alegações de defesa de Peças 53 e 54, argumentando em apertada síntese que não publicaram o livro, ante o surgimento de  problemas relativos à obtenção de patrocínio, à realização de novas descobertas históricas, que, justificariam sua inclusão no livro, bem como outros questões de natureza pessoal.
3.	A Secretaria de Controle Externo de Tomada de Contas Especial (SecexTCE) , examinou a defesa apresentada nos itens 9 a 27, da instrução transcrita no Relatório precedente e concluiu por rejeitar as alegações de defesa apresentadas pelos responsáveis, ante os seguintes fundamentos, em apertada síntese:
	a) o objeto pactuado entre o Instituto Actos e o MinC, de acordo com o Plano de Trabalho, era a edição do "Livro comemorativo dos 100 anos da Igreja Matriz de Santo André", fato este que não se concretizou, o que implica o descumprimento de sua ação principal, a edição física do livro, em tiragem de 3.000 exemplares;
	b) ante a não execução do objeto pactuado, a documentação anexada pelos responsáveis a título de prestação de contas, não traz benefícios efetivos à comprovação do possível nexo de causalidade;
	c) nos documentos de despesas apresentados não há qualquer menção ao Pronac 10-4782, o que, acrescido da comprovação da não execução do objeto pactuado, torna impossível o estabelecimento do nexo de causalidade, não tendo como serem aceitos como prestação de contas do ajuste, remanescendo caracterizada a omissão no dever de prestar contas;
	d) o estabelecimento do nexo causal entre os recursos repassados e o objeto realizado é de fundamental importância para efeito de comprovação da regularidade das despesas, já que, caso ausente, resta impossibilitada a confirmação de que aquela obra específica foi, de fato, realizada com os recursos referidos, pois poderia ser apresentada obra levada a cabo com recursos de outra fonte;
	e) não é cabível a solicitação dos defendentes de transmutar a edição física pactuada em edição digital, com o objetivo de disponibilização do livro via internet, uma vez que os recursos aprovados tinham conexão direta com os custos respectivos, calculados de acordo com o objeto proposto;
	f) a impressão física dos livros é o componente mais expressivo do objeto do projeto, conforme informam os próprios defendentes, já que, do total de R$ 181.730,00 solicitados, a impressão dos livros alcançava a soma de R$ 138.730,00, ou seja, 76,33% do total. Ademais, a alteração do objeto pactuado insere-se no rol de competências atribuídas ao órgão concedente e não a esta Corte de Contas;
	g) além da não apresentação da prestação de contas em si, fato gerador da instauração da TCE, os próprios defendentes confirmam a não execução do objeto pactuado, que, malgrado a apresentação digital do livro, resta inconclusa.
	h) a importância de R$ 5.000,55 deve ser abatida do saldo devedor total, ante a informação constate do Relatório de Tomada de Contas Especial 397/2017, de que o Instituto Actos recolheu o valor ao Fundo Nacional de Cultura;
	i) quanto à não apresentação da prestação de contas na data aprazada, os defendentes alegaram problemas relativos à obtenção de patrocínio e à realização de novas descobertas históricas, que demandaram sua inclusão no livro, bem como outros de natureza pessoal. Ocorre que todos esses fatores não têm o condão de eximir os defendentes da irregularidade referente à não apresentação da prestação de contas no prazo avençado;
	j) no caso em exame, não ocorreu a prescrição, uma vez que a liberação dos recursos se deu em 29/6/2011 e 28/12/2015 e o ato de ordenação da citação ocorreu apenas em 25/7/2018, recebido pelo responsável em 8/8/2018;
	k) não há elementos para que se possa efetivamente aferir e reconhecer a ocorrência de boa-fé na conduta dos responsáveis.
4.	Assim, em face da análise efetivada, a unidade técnica propõe rejeitar as alegações de defesa apresentadas pelo Instituto Actos e pela Sra. Sylvia Pari Campos, julgar irregulares as suas contas, condenando-os, solidariamente, em débito, e aplicando-lhes a multa prevista no art. 57 da Lei 8.443/1992.
5.	Defende, ainda, que seja aplicada à Sra. Sylvia Pari Campos, além da multa prevista no art. 57, também a prevista no art. 58, inciso I, da citada Lei, pela ausência de justificativa para a não apresentação das contas no prazo devido.
6.	Em razão das multas serem mutuamente excludentes, propõe a absorção da segunda pela primeira, bem como que seja informado à responsável que, em caso de demonstração, em sede recursal, da boa e regular aplicação dos recursos, elidindo o débito total e, consequentemente, a multa prevista no art. 57 da Lei 8.443/1992, poderá o Tribunal reaplicar a multa prevista no art. 58, inciso I, da mesma lei, antes absorvida pela primeira.
7.	O Ministério Público junto a este Tribunal manifesta-se de acordo com a proposta da unidade técnica. Sugere, tão somente, que seja acrescentada a alínea "c" do inciso III do art. 16 da Lei 8.443/1992 na fundamentação proposta pela unidade técnica para o julgamento das contas dos responsáveis (letra "b" do parágrafo 28 da instrução à Peça 55, p. 6) .
8.	Dada a consistência da análise realizada pela Serur e acolhida pelo Ministério Público junto a esta Casa, endosso as conclusões contidas nos pareceres precedentes e incluo as análises empreendidas e os fundamentos adotados entre as minhas razões de decidir no presente caso, sem prejuízo das considerações a seguir aduzidas.
9.	Restou comprovado nos autos que os objetivos do Pronac 10-4782 não foram alcançados, uma vez que na defesa apresentada, em nome próprio e do Instituto Actos, a Sra. Sylvia Pariz Campos afirmou que o "Livro comemorativo dos 100 anos da Igreja Matriz de Santo André", não foi publicado.
10.	Em que pesem as alegações/justificativas apresentadas pelo Instituto, por intermédio da Sra. Sylvia Pariz Campos, no sentido de que fatos supervenientes atrasaram a edição do livro, ressaltando-se a condição crítica de saúde de sua mãe, que veio a falecer, entendo que, mesmo sendo relevantes os motivos, tais argumentos não podem ser acatados, eis que apenas se prestam a justificar o atraso, sem comprovar, por meio de documentos hábeis (notas fiscais, extratos, relatórios de cumprimento do objeto, etc.) a execução do projeto e a boa e regular aplicação dos recursos.
11.	Não foi possível estabelecer nexo de causalidade entre a documentação apresentada na defesa e o objeto pactuado, para que pudesse ser afastada, pelo menos parte do débito, pois os documentos de despesas acostados à defesa não estavam identificados como sendo do Pronac 10-4782. Assim, remanesceu caracterizada a omissão no dever de prestar contas, ação necessária quando se está diante de valores captados ao amparo da Lei de Incentivo à Cultura, pois estes são recursos públicos federais originários de renúncia tributária da União, o que faz incidir sobre o captador dos recursos o dever de prestar contas do seu uso.
12.	Assim, como a Sra. Sylvia Pariz Campos e o Instituto por ela presidido não apresentaram documentos hábeis a comprovar a realização do projeto de edição do Livro comemorativo dos 100 anos da Igreja Matriz de Santo André e, consequentemente, a boa e regular aplicação dos recursos captados, como também não apresentaram a prestação de contas, nem justificativa para essa omissão devem ser responsabilizados solidariamente pelas irregularidades detectadas.
13.	Por fim, não merece acolhida a proposta dos responsáveis de publicar o livro em formato digital, uma vez que possíveis alterações no projeto original deveriam, evidentemente, ser solicitadas ao Ministério da Cultura na época própria, isto é, antes do término do prazo de execução, e não agora, em sede de Tomada de Contas Especial, ao TCU.
14.	Ante essas informações, entendo presentes todos os elementos necessários para o julgamento pela irregularidade das contas do Instituto Brasileiro para o Desenvolvimento e Fomento Cultural, Educacional, Patrimonial, Social e Ambiental e da Sra. Sylvia Pariz Campos, com fundamento legal da condenação na alínea a do inciso III do art. 16 da Lei 8.443/1992, uma vez que não foram apresentadas razões de justificativa capazes de afastar a irregularidade da omissão no dever de prestar contas, e acréscimo da alínea c, conforme sugerido pelo MPTCU, devendo ser-lhes imputado, solidariamente, o débito apurado nos autos.
15.	Depreendo adequado, também, a aplicação da multa prevista no art. 57 da Lei 8.443/1992 ao Instituto Brasileiro para o Desenvolvimento e Fomento Cultural, Educacional, Patrimonial, Social e Ambiental, cujo valor fixo em R$ 12.000,00. Já para a Sra. Sylvia Pariz Campos, fixo a multa no valor de R$ 20.000,00, considerando a aplicação do princípio da absorção da multa do art. 58 pela multa do art. 57 da Lei Orgânica do TCU, ante a não apresentação de justificativa aceitável para a omissão no dever de prestar contas.
16.	Entendo adequado autorizar antecipadamente, caso venha a ser solicitado, o pagamento das dívidas em até 36 (trinta e seis) parcelas mensais e sucessivas, a primeira a vencer em 15 (quinze) dias após a notificação e as demais a cada 30 (trinta) dias, com a incidência dos devidos encargos legais sobre cada uma delas e com o alerta de que a falta de comprovação de recolhimento de qualquer parcela acarretará vencimento antecipado do saldo devedor.
	Ante o exposto, VOTO por que o Tribunal aprove o acórdão que ora submeto à apreciação da Segunda Câmara.
TCU, Sala das Sessões Ministro Luciano Brandão Alves de Souza, em 22 de setembro de 2020.
AROLDO CEDRAZ 
Relator